---
title: "Simulation-Based Power Analysis"
subtitle: "Part 0: R básico — primer para los que no usan R con frecuencia"
author:
  - name: "Filip Andras, David López-García & David Sánchez Casasola"
    affiliations:
      - name: "Centro de Investigación Mente Cerebro y Comportamiento (CIMCYC), Universidad de Granada"
date: "26 May 2026"
date-format: "D MMMM YYYY"
format:
  html:
    theme: cosmo
    toc: true
    toc-location: left
    toc-depth: 3
    embed-resources: true
    code-fold: false
    code-overflow: wrap
    code-tools: false
    fig-align: center
    number-sections: true
    page-layout: full
    include-in-header:
      - text: |
          <style>
            pre { white-space: pre-wrap; word-wrap: break-word; }
            .quarto-title-block { max-width: 1200px; margin: auto; padding: 0 2em; }
            main, #quarto-document-content { max-width: 1200px; margin: auto; padding: 0 2em; }
            h2 { margin-top: 2em; }
            h3 { margin-top: 1.5em; }
            #TOC, #quarto-margin-sidebar { width: 250px; }
          </style>
execute:
  warning: false
  message: false
---

::: callout-tip
**¿Para quién es este documento?** Para quienes no usan R con frecuencia y
necesitan un repaso antes de empezar el curso. Si ya manejas variables,
vectores, data frames y la consola de RStudio, puedes saltar directamente a
la Parte 1.
:::

# La consola y el entorno

La **consola R** es la interfaz interactiva donde se escriben y ejecutan
comandos. Los resultados aparecen justo debajo del comando.

El **environment** es el espacio de trabajo donde se almacenan los objetos que
creas durante la sesión (variables, funciones, datos). En RStudio lo verás
arriba a la derecha — cada vez que asignes algo a un nombre, aparece allí.

Lo que estás leyendo es un documento Quarto. Dentro de él hay **chunks de
código** que se ejecutan al hacer clic en el botón verde (▶) o con
`Cmd + Enter` (Mac) / `Ctrl + Enter` (Windows/Linux).

# Variables

Una variable es simplemente un **nombre que apunta a un valor**. Se crea
asignando un valor a un nombre con el operador `<-`:

```{r}
#| label: var-x
#| echo: true
#| eval: true

# Esto crea una variable llamada "x" que contiene el valor 10
x <- 10

# Para mostrar el valor que contiene, basta con escribir su nombre:
x
```

Puedes reasignar el valor de una variable cuando quieras — el último valor
asignado es el que queda:

```{r}
#| label: var-nsim
#| echo: true
#| eval: true

nsim <- 10000   # primer valor
nsim <- 1000    # lo sobrescribimos

nsim            # ahora vale 1000
```

::: callout-note
**Atajo en RStudio**: `Option + -` (Mac) o `Alt + -` (Windows/Linux) inserta
`<-` automáticamente.
:::

# Vectores

Un **vector** es una secuencia de elementos del mismo tipo (números,
caracteres o valores lógicos). Se crea con la función `c()` (de *concatenate*):

```{r}
#| label: vec-basic
#| echo: true
#| eval: true

mi_vector <- c(1, 2, 3, 4, 5)
mi_vector
```

R tiene funciones para resumir un vector. Algunas que usaremos mucho:

::: panel-tabset

## `mean()`

```{r}
#| label: vec-mean
#| echo: true
#| eval: true

mean(mi_vector)
```

## `sd()`

```{r}
#| label: vec-sd
#| echo: true
#| eval: true

sd(mi_vector)
```

## `length()`

```{r}
#| label: vec-length
#| echo: true
#| eval: true

length(mi_vector)
```

:::

## Repetir un vector con `rep()`

```{r}
#| label: vec-rep-times
#| echo: true
#| eval: true

mi_vector_repetido <- rep(mi_vector, times = 2)
mi_vector_repetido
```

El argumento `each` repite cada elemento individualmente en lugar de la
secuencia completa — comparemos:

::: panel-tabset

## `times = 2`

```{r}
#| label: vec-rep-times-demo
#| echo: true
#| eval: true

rep(c("a", "b", "c"), times = 2)
# repite la secuencia completa dos veces: a b c a b c
```

## `each = 2`

```{r}
#| label: vec-rep-each-demo
#| echo: true
#| eval: true

rep(c("a", "b", "c"), each = 2)
# repite cada elemento dos veces: a a b b c c
```

:::

## Crear un vector vacío

A veces necesitamos un vector vacío que rellenaremos dentro de un bucle. La
forma estándar:

```{r}
#| label: vec-empty
#| echo: true
#| eval: true

vector_vacio <- rep(NA, nsim)   # nsim posiciones todas con valor NA

head(vector_vacio)              # muestra los primeros 6 elementos
length(vector_vacio)            # verifica que tiene nsim elementos
```

# Data frames

Un **data frame** es como una tabla: tiene filas (observaciones) y columnas
(variables). Es la estructura más común para almacenar datos en R.

Para construir uno desde cero, primero creamos los vectores que serán las
columnas:

```{r}
#| label: df-build-vectors
#| echo: true
#| eval: true

# Vector de IDs de sujetos: del 1 al 20
subj <- 1:20

# Vector con las dos condiciones del experimento:
condicion <- c("control", "tratamiento")

# Para que cada sujeto aparezca en una condición, repetimos cada una 10 veces:
condicion_repetida <- rep(condicion, each = 10)
condicion_repetida
```

Ahora juntamos los vectores en un data frame con `data.frame()`:

```{r}
#| label: df-build
#| echo: true
#| eval: true

dat <- data.frame(subj      = subj,
                  condicion = condicion_repetida)

dat
```

## Acceder a columnas con `$`

Para acceder a una columna específica de un data frame, se usa el operador
`$`:

```{r}
#| label: df-dollar
#| echo: true
#| eval: true

dat$subj         # toda la columna subj
dat$condicion    # toda la columna condicion
```

## Crear una columna nueva

La forma más directa: asignar un vector nuevo a un nombre que aún no existe.
La función `ifelse()` es útil para crear columnas según una condición:

```{r}
#| label: df-new-column
#| echo: true
#| eval: true

# Si la condición es "control", asigna -0.5; si no, asigna +0.5
dat$cond.cod <- ifelse(dat$condicion == "control", -0.5, 0.5)

head(dat)
```

## Verificar el diseño con `xtabs()`

`xtabs()` cuenta cuántas observaciones hay en cada combinación de variables —
muy útil para verificar que un data frame tiene la estructura esperada:

```{r}
#| label: df-xtabs
#| echo: true
#| eval: true

# ¿Cuántos sujetos hay en cada condición?
xtabs(~ condicion, data = dat)

# ¿Y por la combinación condición × cond.cod?
xtabs(~ condicion + cond.cod, data = dat)
```

# Matrices

Una **matriz** es una estructura bidimensional con filas y columnas, donde
todos los elementos son del mismo tipo. Se crea con `matrix()`:

```{r}
#| label: mat-create
#| echo: true
#| eval: true

mi_matriz <- matrix(c("a", "b", "c", "d", "e", "f"), ncol = 3)
mi_matriz
```

## Acceder a elementos con `[fila, columna]`

::: panel-tabset

## Un elemento

```{r}
#| label: mat-element
#| echo: true
#| eval: true

# Elemento en la primera fila, primera columna:
mi_matriz[1, 1]

# Elemento en la segunda fila, tercera columna:
mi_matriz[2, 3]
```

## Toda una fila

```{r}
#| label: mat-row
#| echo: true
#| eval: true

# Toda la primera fila (deja la columna en blanco):
mi_matriz[1, ]
```

## Toda una columna

```{r}
#| label: mat-col
#| echo: true
#| eval: true

# Toda la segunda columna (deja la fila en blanco):
mi_matriz[, 2]
```

:::

# Distribuciones aleatorias

R tiene funciones para generar números aleatorios desde muchas distribuciones.
Usaremos sobre todo dos en el curso:

::: panel-tabset

## Normal con `rnorm()`

```{r}
#| label: dist-rnorm
#| echo: true
#| eval: true
#| fig-cap: "Histograma de 1.000.000 de tiempos de respuesta simulados desde una distribución normal con media 700 y SD 200. La línea roja marca la media teórica."
#| fig-align: center

# Genera un millón de tiempos de respuesta normalmente distribuidos
tiempos_respuesta <- rnorm(1000000, mean = 700, sd = 200)

hist(tiempos_respuesta, breaks = 100,
     main = "Histograma de tiempos de respuesta",
     xlab = "Tiempo de respuesta (ms)",
     col  = "lightblue")

# Línea vertical en la media teórica
abline(v = 700, col = "red", lwd = 2)
```

## Log-normal con `rlnorm()`

```{r}
#| label: dist-rlnorm
#| echo: true
#| eval: true
#| fig-cap: "Histograma de 1.000.000 de tiempos de respuesta simulados desde una distribución log-normal. Asimétrica a la derecha, con valores siempre positivos — más realista para tiempos de respuesta."
#| fig-align: center

# Genera un millón de tiempos de respuesta log-normalmente distribuidos
tiempos_respuesta <- rlnorm(1000000, mean = 6.59, sd = 0.25)

hist(tiempos_respuesta, breaks = 100,
     main = "Histograma de tiempos de respuesta (log-normal)",
     xlab = "Tiempo de respuesta (ms)",
     col  = "lightblue")
```

:::

::: callout-note
La distribución normal puede generar valores negativos, lo cual es imposible
para un tiempo de respuesta. La log-normal es **siempre positiva** y
**asimétrica a la derecha** — más realista. Volveremos a esto en la Parte 7.
:::

## Reproducibilidad con `set.seed()`

Los números aleatorios en R son **pseudo-aleatorios**: dada una semilla
inicial, la secuencia es siempre la misma. Esto es muy útil porque te permite
reproducir exactamente los mismos resultados.

```{r}
#| label: dist-seed
#| echo: true
#| eval: true

set.seed(42)
rnorm(5, mean = 0, sd = 1)
```

Si ejecutas la celda anterior dos veces (sin volver a llamar a `set.seed()`),
obtendrás resultados distintos la segunda vez. Pero si llamas a
`set.seed(42)` antes de cada llamada, siempre obtendrás los mismos cinco
números. Verifícalo con tu compañero/a de al lado.

# Ayuda integrada

Para consultar la documentación de cualquier función:

```{r}
#| label: help
#| echo: true
#| eval: false

help(rnorm)   # abre la ayuda de rnorm()
?rnorm        # forma corta equivalente
```

La pestaña **Help** de RStudio se abrirá con los argumentos, ejemplos y
detalles de la función.

# Librerías (paquetes)

R viene con muchas funciones de fábrica, pero las más interesantes están en
**paquetes** que se instalan una sola vez y se cargan en cada sesión:

```{r}
#| label: pkg-install
#| echo: true
#| eval: false

# Instalar ggplot2 (necesario solo la primera vez):
install.packages("ggplot2")
```

```{r}
#| label: pkg-load
#| echo: true
#| eval: true

# Cargar ggplot2 (necesario cada vez que abres RStudio):
library(ggplot2)
```

En la pestaña **Packages** de RStudio puedes ver qué paquetes están
instalados y cuáles están cargados (la casilla marcada).

::: callout-tip
**Para este curso necesitarás instalar también estos paquetes** (una sola
vez):

```r
install.packages(c("tictoc", "MASS", "lme4", "lmerTest",
                   "rio", "performance", "ggdist", "dplyr"))
```

Y cargarlos al principio de cada sesión con `library()`.
:::

# RStudio: lo esencial

::: panel-tabset

## Directorio de trabajo

El **directorio de trabajo** (working directory) es la carpeta donde R busca
archivos por defecto:

```{r}
#| label: wd-getwd
#| echo: true
#| eval: true

getwd()   # muestra el directorio actual
```

Si abres este curso con el archivo `.Rproj`, RStudio configura el directorio
de trabajo automáticamente para ti. **Es la forma recomendada.**

Si necesitas cambiarlo manualmente:

```{r}
#| label: wd-setwd
#| echo: true
#| eval: false

# Cambia "/ruta/a/tu/carpeta" por la ruta real:
setwd("/ruta/a/tu/carpeta/del/curso")

# Verifica:
getwd()
```

## Información de la sesión

`sessionInfo()` muestra la versión de R y los paquetes cargados. Se suele
poner al final de un script para dejar constancia del entorno usado:

```{r}
#| label: rstudio-session-info-demo
#| echo: true
#| eval: false

sessionInfo()
```

Al final de este documento verás un ejemplo real (sección de Session
information).

## Atajos de teclado útiles

| Atajo | Acción |
|-------|--------|
| `Option/Alt + -` | Inserta el operador de asignación `<-` |
| `Cmd/Ctrl + Enter` | Ejecuta la línea actual o la selección |
| `Cmd/Ctrl + Shift + C` | Comenta o descomenta líneas seleccionadas |
| `Cmd/Ctrl + Shift + 0` | **Reinicia RStudio** (¡cuidado, pierdes todo el environment!) |
| `Cmd/Ctrl + L` | Limpia la consola |
| `Tab` | Autocompletar nombres de variables / funciones |

:::

## Símbolos clave del teclado

En este curso usaremos mucho estos símbolos. Localízalos en tu teclado:

- **`<-`**: operador de asignación
- **`~`**: separador de fórmula (e.g., `y ~ x`)
- **`|`**: barra vertical (para los efectos aleatorios en `lmer()`)
- **`#`**: comienzo de un comentario

::: callout-warning
En teclados españoles, la barra vertical `|` suele estar en `Alt Gr + 1` o
similar. Conviene practicarla antes de la sesión.
:::

# Diseño de paneles en RStudio

RStudio tiene cuatro paneles. La configuración por defecto suele estar bien,
pero puedes ajustarla en:

> **Tools → Global Options → Pane Layout**

Una configuración común es:

- Arriba-izquierda: editor de scripts
- Arriba-derecha: environment + history
- Abajo-izquierda: consola
- Abajo-derecha: files / plots / packages / help

# Y ahora qué

Si has llegado hasta aquí, ya tienes lo mínimo para seguir el curso. Las
**ocho partes principales** (1, 1.2, 2-8) más el **recap** (Parte 9) te
guiarán por el análisis de potencia mediante simulación paso a paso.

# Session information

```{r}
#| label: session-info
#| echo: false
#| eval: true
#| code-fold: true

sessionInfo()
```
